【裁判字號】    91,訴,2906
【裁判日期】    920128
【裁判案由】    違反稅捐稽徵法等
【裁判全文】
臺灣高雄地方法院刑事判決                        九十一年度訴字第二九六號
    公  訴  人  臺灣高雄地方法院檢察署檢察官
    被      告  甲○○  男  四.
右列被告因違反稅捐稽徵法等案件，經檢察官提起公訴（九十一年度偵字第一四一三
六號），本院判決如左：
    主  文
甲○○行使偽造私文書，足以生損害於公眾及他人，處有期徙刑參月，如易科罰金，
以佰元折算壹日；又公司負責人為納稅義務人，以不正當方法逃漏稅捐，處有期徒
刑參月，如易科罰金，以佰元折算壹日。應執行有期徒刑伍月，如易科罰金，以
佰元折算壹日。緩刑貳年。
    事  實
一、甲○○係址設於高雄市○○區○○路七六巷三五弄一號「英鴻工程股份有限公司
    」之負責人（下稱英鴻公司），為從事業務之人，負有據實製作薪資所得暨扣繳
    憑單之義務。其明知乙○○雖曾於民國八十七年間在英鴻公司工作，惟於八十八
    年間前已離職，而未於八十八年度在該公司工作取得任何薪資或報酬，竟意圖以
    不正當方法，為英鴻公司即納稅義務人逃漏稅捐及偽造文書之犯意，藉乙○○前
    置於該公司之印章之機會，利用該公司不知情之會計人員，蓋印於該公司八十八
    年度之員工薪資印領清冊上，虛列乙○○薪資所得新台幣（下同）九萬三千四百
    元，並繼而製作不實之八十八年度各類所得扣繳暨免扣繳憑單（下稱扣繳憑單）
    及八十八年度營利事業所得稅結算申報書（下稱結算申報書）；並於八十九年一
    月間持上開業務上不實文書向財政部臺灣省南區國稅局東港稽徵所申報該公司八
    十八年度營利事業所得稅而行使之，使納稅義務人即英鴻公司以此不正當之方法
    逃漏稅捐二萬三千三百五十元，足以生損害於乙○○及稅捐機關對稅捐稽徵之正
    確性。嗣乙○○於九十年九月間接獲稅捐機關八十八年度繳稅通知後，向財政部
    臺灣省南區國稅局東港稽徵所提出檢舉，始查悉上情。
二、案經高雄市政府警察局小港分局報告臺灣高雄地方法院檢察署檢察官偵查起訴。
    理  由
一、訊據被告甲○○固坦認於右揭時地製作前開八十八年度扣繳憑單及結算申報書向
    稅捐機關申報營利事業所得稅一情不諱，惟矢口否認有何違反稅捐稽法及偽造文
    書之犯行，辯稱：因乙○○曾於八十七年底在我公司那裡工作約三個月，於八十
    八年一月底才離職，所以我才把他八十七年度的薪資報到八十八年度，乙○○的
    印章是我公司幫他刻好的，薪資印領清冊上的印文是乙○○自己蓋的，我沒有逃
    漏稅云云。惟查︰
  (一)被告甲○○於九十年十月二十三日稅捐機關調查時先辯以︰乙○○確於八十八年
    一月起至八十八年四月止在英鴻公司任職油漆工，共支領薪資九萬三千四百元云
    云（參見警卷第十七—十八頁正面‧財政部高雄市國稅局小港稽徵所調查檢舉虛
    報薪工資案件談話紀錄影本）；復於九十一年四月二十六日警訊中改以︰乙○○
    在八十六年間有在我公司上班，在八十七年間離開我公司，因為他在八十六年與
    八十七年間有在我那裡上班，我都沒有申報他的薪資所得，所以才在八十八年申
    報他的薪資所得，乙○○在八十八年沒有在我公司領過薪資等語（參見警卷第三
    頁正面、反面）；於九十一年九月十七日偵查中又改以︰乙○○是八十七年底於
    我公司工作沒幾天，適逢報稅時期，我們才於八十八年時申報等云（參見偵查卷
    第十九頁反面），而於本院審理中再改以前揭詞置辯。綜上以觀，顯見被告迭自
    稅捐機關調查、警訊及偵審中以來，歷次所陳證人乙○○究竟於何期間在英鴻公
    司工作並領取薪資一節，前後供述已然矛盾不一，顯有避重就輕之疑，已難令本
    院信憑其所述何次為真。
  (二)而證人乙○○自警訊及偵審中均堅詞證稱︰我於八十七年年中至年底這段期間被
    告公司工作，實際工作天數大概有二個月，有領了九萬多元，在八十八年間沒有
    在被告公司工作，也沒有領得任何薪資或報酬，我沒有在八十八年度員工薪資印
    領清冊上蓋章等語明確（參見警卷第二頁正面、反面、偵查卷第十九頁反面、本
    院卷第十七、十八頁），而衡以證人乙○○與被告間宿無怨隙，當無甘冒偽證罪
    責，杜撰事實惡意設詞誣陷被告之理，且證人乙○○於歷次所陳在英鴻公司之工
    作期間尚屬一致，是以證人乙○○之證詞應屬可採，足認證人乙○○僅係於八十
    七年間至被告之英鴻公司工作並領取薪資，而未曾於八十八年間在被告之英鴻公
    司工作並領取薪資一情堪以認定。
  (三)按納稅義務人以詐術或其他不正當方法逃漏稅捐者，應受刑罰制裁；而公司負責
    人於納稅義務人逃漏稅捐時，須於應處徒刑之範圍內，代受刑罰，稅捐稽徵法第
    四十一條及第四十七條第一款分別定有明文。查被告明知證人乙○○於八十八年
    間未在英鴻公司工作並領取薪資，卻仍虛列薪資所得於該公司八十八年度員工薪
    資印領清冊上並據以製作不實之八十八年度扣繳憑單及結算申報書，持向稅捐機
    關申報八十八年度營利事業所得稅，藉以減少英鴻公司八十八年度稅款之繳納，
    此一行為已該當「納稅義務人以不正當方法逃漏稅捐」之要件無疑。至於被告是
    否遲報有證人乙○○薪資所得，實與前揭要件無涉，並無礙於上開罪名之成立。
  (四)此外，復有乙○○之財政部臺灣省南區國稅局八十八年度綜合所得稅核定通知書
    影本、財政部高雄市國稅局九十年十一月十三日財高國稅法字第九五八四三
    六號函暨所附之東港稽徵所函影本、檢舉書、英鴻公司八十八年度扣繳憑單影本
    、小港稽徵所函影本、財政部高雄市國稅局小港稽徵所調查檢舉虛報薪工資案件
    談話紀錄影本、營利事業稅籍資料查詢、英鴻公司之財政部臺灣省南區國稅局八
    十八年度綜合所得稅核定通知書影本、英鴻公司之八十八年度員工薪資印領清冊
    影本、財政部臺灣省南區國稅局東港稽徵所九十一年八月五日南區國稅東港服字
    第九一七六七八號函暨所附乙○○八十七年所得稅籍資料及扣繳憑單影
    本、財政部高雄市國稅局九十一年十一月六日財高國稅徵字第九一六三五
    七四號函暨所附英鴻公司營利事業所得稅欠稅查詢情形表等件在卷可稽（參見警
    卷第五、六、十—二七頁、偵查卷第十一—十三頁、本院卷第二二—二三頁）。
  (五)綜上所述，足認被告前開所辯，顯係事後推諉卸責之詞，殊無可採。從而，本件
    事證已臻明確，被告犯行洵堪認定，應予依法論科。
三、查員工薪資印領清冊乃屬私文書並兼屬從事業務之人業務上製作之文書，且按營
    利事業填報扣繳憑單及營利事業所得稅申報書，均為附隨被告為英鴻公司處理之
    業務而製作之文書，自屬業務上所掌之文書（最高法院七十年九月二十一日七十
    年度第九次刑事庭會議決議同此見解）。被告明知證人乙○○於八十八年間未曾
    在英鴻公司工作並領取薪資，竟偽造不實之員工薪資印領清冊、扣繳憑單及結算
    申報書並據以向財政部臺灣省南區國稅局東港稽徵所申報該公司八十八年度之營
    利事業所得而行使之，致納稅義務人英鴻公司以此不正當之方法逃漏八十八年度
    營利事業所得稅二萬三千三百五十元，致生損害於證人乙○○及稅捐機關對稅捐
    稽徵之正確性。核其所為，係犯刑法第二百十六條之行使第二百十條偽造私文書
    罪、刑法第二百十六條之行使第二百十五條業務登載不實文書罪、稅捐稽徵法第
    四十七條第一款、第四十一條之不正當方法逃漏稅捐罪。被告偽造文書之低度行
    為應為行使之高度行為所吸收；被告明知不實事項而仍登載於其業務上製作之扣
    繳憑單及結算申報書並據以申報稅捐而持以行使，其登載不實之行為乃行使行為
    之階段行為，應為行使之行為所吸收，均不另論罪，被告利用不知情之會計人員
    偽造員工薪資印領清冊、扣繳憑單及結算申報書，係間接正犯。又被告雖偽造員
    工薪資印領清冊、扣繳憑單及結算申報書，惟此乃供同次營利事業所得稅所申報
    之用，係基於逃漏稅捐之同一目的下之接續行為，應論以單純一罪，公訴意旨認
    係想像競合犯，尚有未合，附此敘明。被告所犯行使偽造私文書罪與行使業務登
    載不實文書罪間，有方法目的、原因結果之牽連關係，依刑法第五十五條後段之
    規定，應從較重之行使偽造私文書罪處斷。另稅捐稽徵法第四十七條第一款之規
    定，係將納稅義務人之責任，基於刑事政策之考慮，於其應處徒刑範圍內，轉嫁
    於公司負責人，故此情形而受罰之公司負責人，乃屬於「代罰」之性質，其並非
    逃漏稅捐之納稅義務人。而刑法第五十五條所謂之牽連犯，必須二個以上之行為
    有方法與結果之關係，始足構成，亦即必須以犯一罪之方法行為犯他罪，或以犯
    一罪之結果行為犯他罪，方得成立牽連關係。公司負責人既非逃漏稅捐之納稅義
    務人，其僅係代罰而已，納稅義務人以不正當方法逃漏稅捐，縱由該公司負責人
    或其他有權代表行號之自然人為之，究非屬於公司負責人本身之犯罪行為，自與
    該公司負責人之其他犯罪行為間，無方法結果之牽連關係可言（最高法院八十五
    年度台上字第六○六五號判決亦同此見解），是被告所犯上開行使偽造私文書罪
    與不正當方法逃漏稅捐罪間，犯意各別，行為互殊，應分論併罰。爰審酌被告犯
    後至今仍未將所欠稅款補繳完畢，影響國家稅捐課稅之正確性，犯後猶飾詞否認
    犯行，惡性非輕，惟被告於本件所逃漏稅捐之金額非鉅等一切情狀，量處如主文
    所示之刑，又被告於行為後，刑法第四十一條業經立法院於九十年一月四日修正
    為第四十一條第一項：「犯最重本刑為五年以下有期徒刑之刑之罪，而受六個月
    以下有期徒刑或拘役之宣告，因身體、教育、職業、家庭之關係或其他正當事由
    ，執行顯有困難者，得以一元以上三元以下折算一日，易科罰金。」，並經總統
    於九十年一月十日公布施行，將易科罰金之適用範圍擴大為最重本刑五年以下有
    期徒刑之罪，而易服勞役及期間、數罪併罰之定執行刑、緩刑及易以訓誡、易科
    罰金各事項，均應依新法〈最高法院二十四年七月民刑庭總會（二）意旨參照〉
    ，本件被告於行為後，法律業已變更，且修正後之法律有利於被告，爰依刑法第
    二條第一項前段之規定，易科罰金之折算標準條件自應適用新法，並諭知易科罰
    金之折算標準及定其應執行刑，以資懲儆。末查，被告前未曾受有期徒刑以上刑
    之宣告，此有臺灣高等法院被告全國前案紀錄表及臺灣高雄地方法院檢察署刑案
    資料查註紀錄表各一份附卷可參，其因一時疏慮，致犯本罪，惟事後已與證人乙
    ○○達成和解，有和解書一紙附卷可參（參見偵查卷第四頁正面），經此教訓，
    當知所惕勵而無再犯之虞，本院認為前開對其宣告之刑，以暫不執行為適當，併
    予宣告緩刑二年，以啟自新。至被告所製作不實之員工薪資印領清冊、結算申報
    書及扣繳憑單，業經被告申報呈交稅捐稽徵機關，已據其供承在卷可按，已編為
    該稅捐稽徵機關之卷證資料，非被告所有，爰不另為沒收之諭知，併此敘明。
據上論斷，應依刑事訴訟法第二百九十九條第一項前段，稅捐稽徵法第四十七條第一
款、第四十一條，刑法第十一條前段、第二條第一項前段、第二百十六條、第二百十
五條、第二百十條、第五十五條、第五十一條第五款、修正後第四十一條第一項、第
七十四條第一款，罰金罰鍰提高標準條例第一條前段、第二條，判決如主文。
本案經檢察官朱秋菊到庭執行職務。
中      華      民      國      九十二    年      一      月  二十八    日
                               臺灣高雄地方法院刑事第五庭
                                 審判長法  官  吳  永  宋
                                       法  官  張  茹  棻
                                       法  官  林  家  賢
右正本證明與原本無異。
如不服本判決，應於判決送達後十日內，向本院提出上訴狀。
                                       書記官  許  雅  惠
中      華      民      國      九十二    年      一      月  二十八    日
附錄本判決論罪科刑法條：
刑法第二百十條：
偽造、變造私文書，足以生損害於公眾或他人者，處五年以下有期徒刑。
刑法第二百十五條︰
從事業務之人，明知為不實之事項，而登載於其業務上作成之文書，足以生損害於公
眾或他人者，處三年以下有期徒刑、拘役或五百元以下罰金。
刑法第二百十六條︰
行使第二百十條至第二百十五條之文書者，依偽造、變造文書或登載不實事項或使登
載不實事項之規定處斷。
稅捐稽徵法第四十一條：
納稅義務人以詐術或其他不正當方法逃漏稅捐者，處五年以下有期徒刑、拘役或科或
併科新臺幣六萬元以下罰金。
稅捐稽徵法第四十七條︰
本法關於納稅義務人、扣繳義務人及代徵人應處徒刑之規定，於左列之人適用之：
一  公司法規定之公司負責人。
二  民法或其他法律規定對外代表法人之董事或理事。
三  商業登記法規定之商業負責人。
四  其他非法人團體之代表人或管理人。


司法院資訊處製作；財團法人民間司法改革基金會備份。
